【裁判字號】    92,自,88
【裁判日期】    920314
【裁判案由】    加重誹謗
【裁判全文】
臺灣臺北地方法院刑事裁定                            九十二年度自字第八八號
    自  訴  人  乙○○
    代  理  人  張義祖律師
    被      告  甲○○
                丙○○
右列被告等因加重誹謗案件，經自訴人提起自訴，本院裁定如左：
    主  文
自訴駁回。
    理  由
一、自訴意旨如附件自訴狀影本所載。
二、按法院於自訴案件第一次審判期日前訊問及調查結果，如認為案件有刑事訴訟法
    第二百五十二條至第二百五十四條之情形者，得以裁定駁回自訴，同法第三百二
    十六條第三項訂有明文。次按刑法第三百十條第二項加重誹謗罪之成立，以意圖
    散佈於眾，以散佈文字、圖畫的方式，指摘或傳述足以毀損他人名譽之事者為要
    件，是行為人散佈文字時，須有誹謗之故意，始足當之。再司法院大法官於八十
    九年七月七日作成之釋字第五０九號解釋，即揭櫫「言論自由為人民之基本權利
    ，憲法第十一條定有明文，國家應給予最大限度之維護，俾其實現自我、溝通意
    見、追求真理及監督各種政治或社會活動之功能得以發揮。惟為兼顧對個人名譽
    、隱私及公共利益之保護，法律尚非不得對言論自由依其傳播方式為合理之限制
    。刑法第三百十條第一項及第二項誹謗罪即係保護個人法益而設，為防止妨礙他
    人之自由權利所必要，符合憲法第二十三條規定之意旨。至刑法同條第三項前段
    以對誹謗之事，能證明其為真實者不罰，係針對言論內容與事實相符之保障，並
    藉以限定刑罰權之範圍，非謂指摘或傳述誹謗事項之行為，必須自行證明其言論
    內容確屬真實，始能免於刑責。惟行為人雖不能證明言論為真實，但依其提出證
    據資料，認為行為人有相當理由確信其為真實者，即不能以誹謗罪之刑責相繩，
    亦不得以此項規定而免除檢察官或自訴人於訴訟程序中，依法應負行為人故意毀
    損他人名譽之舉證責任，或法院發現其為真實之義務」之意旨。
三、本件自訴人認被告甲○○、丙○○涉犯刑法第三百十條第二項之加重誹謗罪嫌，
    無非係以中國時報剪報、喜帖、中時電子報影本各一份為據。惟查：
    （一）觀之自訴人提出之中國時報剪報一紙影本上記載「本報記者＼台北報導」
          一詞，則中國時報之該篇剪報並未記載係由被告甲○○所撰寫，參以自訴
          人於自訴狀上已陳述「一般報社之負責人採雙軌制，董事長負經營責任，
          發行人負言論責任，故聯合報、自由時報均於報首載明發行人姓名，以示
          對讀者負責，唯獨中國時報於報首僅記載董事長甲○○，不知發行人為何
          人，且系爭誹謗報導中之一篇，隱匿記者姓名，故於自訴人無力查明言論
          系列行為人之際，祇能暫列表見統包負責人甲○○為被告，惟為避免冤枉
          好人，特事先送達本件訴狀繕本，供其斟酌，若甲○○於三日內無何回應
          （參見民法第一九五條第一、三項），便依此默示負責之間接證據，參酌
          刑法第十五條、第十三條第二項規定，認定甲○○係本件誹謗罪之共同正
          犯，正式遞狀啟動訴訟．．．」等詞，而中國時報公司係一組織龐大之媒
          體事業，在國內占有一定之閱報率等事，為眾所週知之事實，採分層負責
          制，自難認被告甲○○有自訴人所指之誹謗犯行，被告甲○○犯罪嫌疑不
          足。
    （二）又被告丙○○於中時電子報上固撰寫「外傳乙○○將藉由此場婚禮宣示接
          下竹聯幫幫主，同時舉辦各堂口新任堂主的交接儀式，加上日前才發生台
          北市議員陳進棋遭槍殺案，因此警方對於乙○○婚禮格外重視。下午五點
          左右就派員前往蒐證」等詞，惟於該段文章之後後隨即又撰寫「原本計劃
          下午六點半開席的婚宴，由於賓客逾兩千人，席開兩百多桌，直到近八點
          才開席。李宗向媒體重申，這場婚禮絕無暗藏新、舊任幫主交接等幫派事
          務，純粹是場溫馨的婚禮」等語，而臺北市政府警察局刑事警察大隊因鑑
          於先前臺北市大同區臺北城新酒家槍擊案件及竹聯幫與其他幫派間之利益
          糾紛事件，為防止渠等於自訴人婚宴上引發幫派尋仇、報復情事，故派員
          於九十一年十一月十八日至環亞飯店自訴人婚禮全程監控，以防制不法事
          件發生等情，亦有臺北市政府警察局刑事警察大隊九十二年三月七日北市
          警刑大預字第０九二六一四九０六００號函在卷可稽。則被告丙○○已就
          自訴人向媒體重申無幫主交接之事及員警蒐證等事翔實記載，顯見其並無
          誹謗之犯意至明。
四、按我國刑事訴訟制度業已修正為以當事人進行主義為主，職權進行主義為輔，檢
    察官立於原告之地位，其對於被告之犯罪事實，本負有積極舉證之義務，且刑事
    被告原無自證無罪之義務，其在訴訟上所為之辯解，只須達於對起訴事證提出合
    理質疑之程度為已足，檢察官如對被告所為辯解仍有爭執，即應依照刑事訴訟法
    第一百六十一條規定，自負指出證明方法及說明之責。本件係自訴程序，準用公
    訴程序之相關規定，自訴人自需立於與檢察官相當之地位，負舉證責任，本案查
    無積極證據足使本院產生被告等有罪之心證，被告等犯罪嫌疑不足，爰依首揭說
    明，裁定駁回本件自訴。
據上論斷，應依刑事訴訟法第三百二十六條第三項、第二百五十二條第十款，裁定如
主文。
中    華    民    國      九十二    年      三      月    十四          日
                                      臺灣臺北地方法院刑事第八庭
                                          法  官  鄭  佾  瑩
右正本證明與原本無異。
如不服本裁定，應於裁定送達後五日內向本院提出抗告狀。
                                          書記官  何  適  熹
中    華    民    國       九十二   年       三     月    二十四        日


司法院資訊處製作；財團法人民間司法改革基金會備份。
